【裁判字號】    89,上,5
【裁判日期】    890518
【裁判案由】    塗銷抵押權登記
【裁判全文】
臺灣高等法院高雄分院民事判決      八十九年度上字第五號
      上  訴  人  甲○○
      訴訟代理人  乙○○
                  丁○○
      被  上訴人  丙○○○
      訴訟代理人  葉美利律師
右當事人間塗銷抵押權登記事件，上訴人對於中華民國八十八年十一月十五日臺灣屏
東地方法院八十八年訴字第七０一號第一審判決提起上訴，本院判決如左：
      上      文
上訴駁回。
第二審訴訟費用由上訴人負擔。
      事      實
甲、上訴人方面：
一、聲明：求為判決：
  (一)原判決廢棄。
  (二)右廢棄部分被上訴人在第一審之訴駁回。
  (三)第一、二審訴訟費用由被上訴人負擔。
二、陳述：除引用原判決書之記載外，另補稱：
  (一)上訴人主張第三人嘉泰來建設有限公司（以下稱嘉泰來公司），係因承擔第三人
    黃朝煌之債務而提供系爭建物給上訴人設定抵押權，並非保證行為。因為，如果
    嘉泰來公司是以「保證人」地位提供擔保物設定抵押權，則在抵押權設定契約書
    「訂立契約人」欄必載明其身份為「義務人」或「擔保物提供人」或「義務人兼
    連帶保證人」，但是該欄載明嘉泰來公司是「義務人兼債務人」，可見嘉泰來公
    司本身是基於「債務人」地位而提供系爭建物設定抵押權，並非基於保證的法律
    關係。
  (二)因原債務人黃朝煌欠上訴人債務新台幣（下同）二百五十萬元，經上訴人聲請就
    其三十三筆土地查封拍賣，嘉泰來公司在該土地上合建建物，如土地被上訴人聲
    請拍賣，則嘉泰來公司之建物與土地分離，勢必無法出售或向銀行貸款，嘉泰來
    公司為本身利益立場，因而出面承擔黃朝煌債務並提供地上建物給上訴人設定抵
    押權，以換取上訴人暫緩拍賣土地之交換條件。
  (三)嘉泰來公司既承擔債務而提供系爭建物設定抵押權，並已登記完畢，依土地法第
    四十三條規定且有絕對效力，上訴人之抵押權應受合法之保護，被上訴人承買該
    建物在後，無權主張排除抵押權。
三、證據：除引用原審立證方法外，並聲請訊問證人林天成。
乙、被上訴人方面：
一、聲明：求為判決如主文所示。
二、陳述：除引用原判決書之記載外，另補稱：
  (一)根據上訴人於原審提出之清償債務協議書記載「嘉泰來建設有限公司：：：（簡
    稱乙方即連帶『保證人』」。又依上開協議書第二點「二、連帶『保證人』乙方
    ：：：同意負共同清償前開債務『保證責任』特提供所有屏東縣新園鄉一００二
    之八地號土地上之建物建號七十六房屋壹棟，門牌屏東縣新園鄉○○路一二五巷
    十三號（即系爭建物）設定第一順位抵押權給予債權人做為前開借款之『追加擔
    保』：：：」，凡此均可證明嘉泰來公司確提供系爭建物供上訴人設定擔保物權
    ，故該擔保物權之設定顯為保證行為無疑。況上訴人於原審曾抗辯：嘉泰來公司
    係提供系爭不動產設定抵押權，係屬擔保物權，與公司法第十六條規定久保證債
    權迴然不同云云，益證嘉泰來公司提供系爭不動產設定抵押權給上訴人確屬保證
    行為。故上訴人於鈞院改稱，嘉泰來公司非基於保證之法律關係提供系爭建物設
    定抵押權云云，顯係臨訟辯解之詞，委不足取。嘉泰來公司提供系爭建物為上訴
    人設定抵押權，係作為黃朝煌向上訴人借款二百五十萬元之擔保，揆諸前揭法律
    規定與判例意旨，此就嘉泰來公司財務之影響而言，與為他人為保證人之情形無
    殊，仍應在公司法第十六條第一項規定禁止之列，系爭抵押權設定應屬無效。且
    此項規定係屬強制規定，縱嘉泰來公司提供系爭建物供擔保係經股東會全體同意
    ，仍非法所允許，自不可憑此即認股東會全體之同意可補正該公司提供擔保之違
    法性。從而，系爭抵押權設定既因無效而不存在，被上訴人自可本於所有權人之
    法律地位，請求塗銷系爭抵押權，以排除侵害。
  (二)又查上訴人代理人於民國八十九年元月二十六日鈞院調查時供稱：被上證一債務
    清償協議書是八十七年十月十二日上午十時左右立的，當時證人林天成沒有在場
    。而證人林天成證稱「在東港地政事務所受委託時和之前，都沒有看過這份協議
    書」，則證人林天成顯然未參與協商該債務清償之事宜，證人又如何能斷定嘉泰
    來公司「是基於承擔黃朝煌的債務，作為債務人」，故證人林天成證稱嘉泰來公
    司提供建物設定抵押權是基於債務承擔，顯然無據而不足採。況嘉泰來公司是在
    與債權人即上訴人協商債務清償事宜後，才委請證人林天成辦理系爭抵押權之設
    定，則嘉泰來公司根本毋庸向證人林天成解釋抵押權設定之原由，而證人林天成
    亦證稱：受委託時沒有向雙方當事人表示公司不可當保證人，故縱證人林天成辦
    理系爭抵押權設定時，嘉泰來公司代表人未提及要做黃朝煌的保證人，亦不能證
    明嘉泰來公司非黃朝煌系爭債務之保證人。且由上訴人在原審提出之債務清償協
    議書所載之內容觀之，顯見嘉泰來公司確為黃朝煌系爭債務之保證人。
  (三)綜上，證人林天成既未參與債務清償協議書之作成，僅在嘉泰來公司、債權人、
    黃朝煌達成債務清償協議後，始根據已達成之協議在系爭建物上設定抵押權，其
    自無從知悉嘉泰來公司究為保證人或承擔債務，故證人林天成證稱「經他們協商
    結果，由嘉泰來公司承擔黃朝煌的債務，提供建物作為抵押權設定」，既非證人
    林天成親身參與嘉泰來公司與債務人協商所知悉之內容，其所供即屬無據，自無
    足採。又系爭債務清償協議書既已明示嘉泰來公司為系爭債務之連帶保證人暨物
    上保證人，則被上訴人違反公司法第十六條公司不得為保證人之限制，至為顯然
    ，從而該抵押權設定應屬無效，應予塗銷。
三、證據：援用原審之證據方法。
      理      由
一、被上訴人起訴主張：被上訴人於八十七年十一月間向訴外人嘉泰來公司購買坐落
    屏東縣新園鄉○○段一○○二之八地號土地上之建物即建號七六、門牌號碼屏東
    縣新園鄉○○路一二五巷十三號之系爭建物，於同年月二十四日為所有權移轉登
    記。惟系爭建物竟於八十七年十月十七日由嘉泰來公司負責人陳惠玲以公司名義
    提供公司系爭建物為上訴人設定擔保債權額二百五十萬元之抵押擔保物權，顯然
    違反公司法第十六條規定公司除依其他法律或章程規定得為保證者外，不得為任
    何保證人之規定之規定而無效，被上訴人為系爭建物之所有權人，系爭抵押權之
    存否影響被上訴人在法律上地位，有以確認判決除去此不安狀態之必要，為此，
    本於所有權人之地位，依民法第七百六十七條、第二百二十四條規定，訴請確認
    系爭抵押權不存在，被上訴人應將之塗銷云云。上訴人則以：公司法第十六條雖
    規定公司除依其他法律章程規定得為保證外，不得為任何保證人，此係屬債權，
    與嘉泰來公司提供系爭建物設定抵押權，此係屬擔保物權，迥不相同，自與本件
    無涉；且系爭抵押權之設定業經嘉泰來公司股東會議全體同意之特別決議而授權
    公司負責人執行，其程序應無違法之處。再者，嘉泰來公司與黃朝煌在該黃朝煌
    所有之三十三筆土地上合建有三十二筆建物，因黃朝煌逾期未清償向上訴人之借
    款，經上訴人聲請查封，導致嘉泰來公司之建物無法貸款或出售，嘉泰來公司為
    確保其利益，乃基於承擔債務之意思而提出其所有之系爭建物設定抵押權，取得
    上訴人暫緩清償之協議，是其設定之抵押權洵基於「債務人」之地位，而非「保
    證」之法律關係等語，資為抗辯。
二、被上訴人主長嘉泰來公司於八十七年十月十七日將系爭建物設定擔保債權額為二
    百五十萬元之抵押權與上訴人之事實，業據其提出建物登記謄本一份為證，並為
    上訴人所不爭執，自堪信為真實。
三、按公司除依其他法律或公司章程規定得為保證者外，不得為任何保證人，公司法
    第十六條第一項定有明文。又公司法第十六條第一項規定公司除依其他法律或公
    司章程規定以保證為業務者外，不得為任何保證人，旨在穩定公司財務，用杜公
    司負責人以公司名義為他人作保而生流弊，倘公司提供財產為他人設定擔保物權
    ，就公司財務之影響而言，與為他人保證人之情形無殊，仍應在上開規定禁止之
    列（最高法院七十四年度台上字第七○三號判例參照）。本件上訴人雖抗辯稱：
    嘉泰來公司提供系爭建物設定抵押權，係屬擔保物權，與公司法第十六條規定之
    保證債權迥不相同；且系爭抵押權之設定業經嘉泰來公司股東會議全體同意，即
    依公司法上之特別決議授權公司負責人執行，其程序應無違法之處云云。但查，
    嘉泰來公司提供系爭建物為上訴人設定抵押權登記，作為黃朝煌向上訴人借款二
    百五十萬元之擔保，即嘉泰來公司提供財產為他人設定擔保物權，揆諸前開說明
    ，此就公司財務之影響而言，與為他人為保證人之情形無殊，仍應在公司法第十
    六條第一項規定禁止之列，則系爭抵押權之設定為法所不許，系爭抵押權應屬無
    效甚明。且前揭規定屬強制規定，除依其他法律規定或公司章程規定以保證為業
    務者外，其餘均非法之所許，縱嘉泰來公司提供系爭建物供擔保曾經股東會全體
    同意，仍非法所允許，自不可憑此即認股東會全體之同意可補正該公司提供擔保
    之違法性，上訴人所辯，自非可取。被上訴人主張系爭抵押權登記無效，即屬可
    採。
四、上訴人另抗辯稱：嘉泰來公司並非以保證之法律關係提供系爭建物，為上訴人提
    供擔保設定抵押權，而係基於債務承擔為上訴人提供擔保云云。然查上訴人與嘉
    泰來公司所立之清償債務協議書載明「：：(二)嘉泰來公司負責人陳惠珍（以下簡
    稱乙方即連帶保證人）：：，連帶保證人乙方同意負共同清償前開債務保證責任
    ，特提供所有屏東縣新園一００二─八地號土地上之建物建號（按即系爭建物
    ）設定第一順位抵押權給予債權人（按即上訴人）做為前開借款之追加擔保：：
    」等語，有該協議書在卷可稽（見原審卷第三十六、三十七頁），亦為上訴人所
    不爭，顯見嘉泰來公司係本於連帶保證人之身分提供系爭建物設定抵押權予上訴
    人以擔保黃朝煌對上訴人之借款人債務，至為彰明。且該協議書係於八十七年十
    月十二日上午十時左右所成立，是時證人林天成並未在場，此為上訴人所自認。
    證人林天成於本院調查時亦證稱：其於東港地政事務所受委託時及之前均未見過
    該協議書，其於八十七年十月十二日下午二點多近三點時受委託等語（見本院卷
    第四十七頁背面、四十八頁），上訴人對此並未爭執，則證人林天成顯然未參與
    協商該清償債務事宜，其所證述嘉泰來公司承擔黃朝煌之債務，提供建物設定抵
    押權云云，與事實尚有未符，自不足採信。縱嘉泰來公司所派之代表於林天成申
    請設定系爭抵押權時，曾表示嘉泰來公司係基於承擔黃朝煌之債務，做為債務人
    云云，惟該項表示既與前開協議書內容不符，且該代表係協助代書辦理系爭抵押
    權登記，此觀之證人林天成所證「我在東港地政事務所受委託的，甲○○是委託
    乙○○，嘉泰來公司是派一位代表去的」等語即明（見本院卷第四四頁），該代
    表之陳述，充其量僅係自己之意見，尚非代理嘉泰來公司為何意思表示，自無足
    為有利於上訴人之認定。又嘉泰來公司既為黃朝煌所負前述借款債務之連帶保證
    人，系爭抵押權設定登記，將之列為債務人，亦無違其為連帶保證人之法律地位
    ，是上訴人之抗辯委無可採。
五、末按所有人對於無權占有或侵奪其所有物者，得請求返還之。對於妨害其所有權
    者，得請求除去之。有妨害其所有權之虛者，得請求防止之，民法第七百六十七
    條定有明文。本件系爭建物設定擔保債權額二百五十萬元之系爭抵押權，既屬無
    效，被上訴人為系爭建物之所有權人，系爭抵押權之存在顯已妨害其所有權之行
    使至明。從而，被上訴人本於所有權之作用，請求確認系爭抵押權不存在，並上
    訴人塗銷系爭抵押權之登記，洵屬正當，應予准許。
六、復按執行名義無確定判決同一之效力者，於執行名義成立前，如有債權不成立或
    消滅或妨礙債權人請求之事由發生，債務人亦得於強制執行程序終結前提起異議
    之訴，強制執行法第十四條第二項定有明文。經查，本件系爭建物業經上訴人聲
    請原審法院以八十八年度拍字第四六九號裁定准予拍賣，有該裁定一件附卷可稽
    ；嗣聲請同法院八十八年度執字第八五七○號執行拍賣抵押物即系爭建物在案，
    被上訴人於上開拍賣程序執行終結前向原審追加提起異議之訴，訴請原審撤銷上
    開強制執行程序，亦經本院調閱上開民事執行卷宗查明無訛，並有追加異議之訴
    起訴狀在卷可佐，是被上訴人提起本件異議之訴，於法自屬有據。又查，系爭抵
    押權應屬無效，業於前述，上訴人本於該無效之抵押權聲請原審法院拍賣系爭建
    物，顯於法有違，審之該執行名義僅係非訟之裁定，並無確定判決同一之效力，
    依上開規定，被上訴人請求撤銷上開強制執行程序，即屬有理，亦應准許。
七、綜上所述，系爭抵押關係存在於兩造之間，就該抵押關係所生之爭執，被上訴人
    提起本件訴訟，自非當事人不適格，又系爭抵押權是否存在，被上訴人有請求確
    認之訴訟利益，自有保護之必要。系爭抵押權乃嘉泰來公司為第三人所提供之擔
    保，依公司法第十六條第一項規定，應屬無效，依民法第七百六十七條規定，被
    上訴人自可請求上訴人塗銷系爭抵押權之登記。又上訴人既已聲請拍賣系爭建物
    ，且在執行程序中，被上訴人依強制執行法第十四條第二項規定，在該執行程序
    終結前，提起異議之訴，請求撤銷該執行程序，允屬有理。從而，被上訴人請求
    確認系爭建物以八十七年東地字第一○五六六號收件，八十七年十月十七日登記
    ，擔保債權額二百五十萬元之抵押權不存在，上訴人應將系爭抵押權設定登記塗
    銷，原審八十八年度執宙字第八五七○號強制執行程序應予撤銷，洵屬有據。原
    審就此為上訴人敗訴之判決（原判決之文第三項「民執」之記載係「執」之誤繕
    ，應予更正），核無違誤，上訴意旨指摘原判決不當，求與廢棄改判，為無理由
    ，應予駁回。
據上論結：本件上訴為無理由，依民事訴訟法第四百四十九條第一項、第七十八條，
判決如主文。
中      華      民      國    八十九    年      五      月      十八    日
                                      臺灣高等法院高雄分院民事第二庭
~B1審判長法官  高金枝
~B2法      官  簡色嬌
~B3法      官  黃清江
右為正本係照原本作成。
如對本判決上訴，須於判決送達後二十日內向本院提出上訴狀，其未表明上訴理由者
，應於上訴後二十日內向本院提出上訴理由書。
中      華      民      國    八十九    年      五      月    二十二    日
~B法院書記官  吳福連
                                                                      ＢＤ


司法院資訊處製作；財團法人民間司法改革基金會備份。
